最高法院刑事判決　　　　　　九十四年度台上字第七一六六號
　　上　訴　人
　　即 自訴 人　乙○○
　　　　　　　　　　　　1號
　　被　　　告　甲○○
　　　　　　　　　　　　13號.
上列上訴人因自訴被告偽造文書案件，不服台灣高等法院台中分
院中華民國九十二年五月二十七日第二審判決（九十二年度上易
字第六一一號，自訴案號：台灣台中地方法院九十一年度自字第
一三四號），提起上訴，本院判決如下：
    主  文
上訴駁回。
    理　由
按刑事訴訟法第三百七十七條規定：上訴於第三審法院，非以判
決違背法令為理由，不得為之。是提起第三審上訴，應以原判決
違背法令為理由，係屬法定要件。且必須依據卷內資料為具體之
指摘，並足據以辨認原判決已具備違背法令之形式，始屬相當。
本件原判決援用第一審判決書所記載之理由，以自訴意旨略稱：
上訴人乙○○前曾向台灣台中地方法院提起自訴，指控被告即台
中市政府人事室第三股股長甲○○明知「學校教職員退休條例施
行細則」第二十七條並未規定申請自願退休之程式、方式，亦未
規定申請退休應以書面為之，而不得以口頭為之，尤未規定應先
填具「學校教職員退休事實表」（下稱「退休事實表」），竟於
其職務上所制作之台中市政府民國八十八年六月一日八八府人三
字第七六四二○號公函（下稱系爭公函）說明六登載：「……足
見所謂『申請退休』係採要式行為……該條例（即學校教職員退
休條例）施行細則明文規定應以書面為之，若僅以口頭向非審定
機關表示，不僅無書面依據可供查證，亦不合前開規定，自不得
作為『申請退休』之依據」云云，顯係明知為不實之事項而登載
於該公文書。又自願退休之「核定」，與自願退休之「審定」不
同，前者在於核定申請自願退休人員之退休生效日期，使其能填
具「退休事實表」，後者在審定退休人員之「退休事實表」及所
檢附之相關證明文件。伊於八十八年四月十七日填具「退休事實
表」時，已於該表之生效日期欄填寫「八十八年六月十六日」，
足證其申請退休案件在八十八年四月十七日即已核定，而伊所服
務之大勇國民小學（下稱大勇國小）人事室主任王麗雲於同日將
空白「退休事實表」交伊填寫，旨在檢送至審定機關審定，絕非
在於令其提出退休之申請。被告於系爭公函說明四載稱：「蕭師
所提退休之申請（八十八年四月）……」云云，亦係明知為不實
之事項而登載於該公文書。又伊於八十七年九月十四日即以口頭
向大勇國小申請退休，經該校於同年十月二十九日填寫「確實罹
患重病或不適任無法正常教學教師調查表」呈報台中市政府審核
，惟歷經數月未獲核定。伊夫張耀宗乃於八十八年四月十七日要
求台中市政府人事主任林昱焙速予核定，經林昱焙當面告以該退
休案件應於同年六月十六日生效，伊即於同年四月十七日填妥「
退休事實表」，交由大勇國小於同年月二十一日函報台中市政府
，以完成申請退休手續。乃被告明知上情，竟於系爭公函說明五
登載：「五、至所提本府人事室於八十七年十月三十日所調查之
『罹患重病或不適任無法正常教學教師調查表』……其不得作為
所謂已『申請退休』之依據」云云，亦係明知為不實之事項而登
載於該公文書。伊曾於八十九年一月四日對被告提起偽造文書之
自訴，並經台灣台中地方法院認被告嫌疑不足，而以裁定駁回其
自訴確定。茲因發現新事實及新證據，足以證明被告確有前揭犯
罪事實，爰依刑事訴訟法第三百二十六條第四項之規定，再行提
起自訴云云。惟按駁回自訴之裁定已確定者，非有刑事訴訟法第
二百六十條各款情形之一，不得對於同一案件再行自訴；又不得
提起自訴而提起者，應諭知不受理之判決，同法第三百二十六條
第四項、第三百三十四條分別定有明文。又同法第二百六十條第
一款所謂發見新事實或新證據者，係指於不起訴處分（或駁回自
訴之裁定）前未經發現至其後始行發現者而言，若於不起訴處分
（或駁回自訴之裁定）前，已經提出之證據，業經檢察官（或法
官）調查斟酌者，即非該條款所謂發見之新證據，自不得據以再
行起訴（或自訴）。本件上訴人前以被告涉有公務員登載不實公
文書罪嫌，向台灣台中地方法院提起自訴，經該法院以被告罪嫌
不足，而於八十九年四月十三日，以八十九年度自字第三六號裁
定駁回其自訴，上訴人不服該項裁定而提起抗告，復經原審法院
以八十九年度抗字第三六八號裁定駁回其抗告確定，有台灣台中
地方法院八十九年度自字第三六號刑事裁定，及原審法院八十九
年度抗字第三六八號刑事裁定各一份附卷可稽。上訴人雖以發現
新事實、新證據為由，而再行提起本件自訴。然其自訴意旨無非
以：「學校教職員退休條例施行細則」第二十七條並未規定辦理
申請自願退休之程式、方式，亦無申請自願退休應以書面，而不
得以口頭為之，及應先填具「退休事實表」之規定；且「退休事
實表」內有生效日期、新制施行後任職年資，及退休薪級等三欄
，均須在退休案件核定後，始有退休生效日期之可言，否則無法
填載退休生效日期，此觀同細則第二十八條規定，該「退休事實
表」若未填載上述三欄，應分別予以駁回或通知補正自明。伊於
八十七年九月十四日，即向大勇國小以口頭申請自願退休，經該
校於同年十月二十九日填具「確實罹患重病或不適任無法正常教
學教師調查表」呈報台中市政府，因歷經數月仍未獲核定，伊夫
張耀宗乃於八十八年四月十七日，請求台中市政府人事主任林昱
焙速予核定，經林昱焙當面核定於同年六月十六日退休生效，伊
乃於同日填妥「退休事實表」，由大勇國小於八十八年四月二十
一日函報台中市政府。乃被告明知上情，竟於系爭公函上登載：
「說明：四、經查蕭師所提退休之申請（八十八年四月）及核定
（八十八年五月十四日），均係於本（八十八）年，與前開銓敘
部函示（要以於八十七年延長病假期間申請自願退休）規定不合
，自不得申請核發三個月俸（薪）給之醫藥補助費。五、至所提
本府人事室於八十七年十月三十日所調查之「罹患重病或不適任
無法正常教學教師調查表」……其不得作為所謂已「申請退休」
之依據甚明。六、……足見所謂「申請退休」係採要式行為……
該條例施行細則明文規定應以書面為之，若僅以口頭向非審定機
關表示，不僅無書面依據可供查證，亦不合前開規定，自不得作
為「申請退休」之依據，足以生損害於伊，自應構成公務員登載
不實罪等情，為其論據。惟按「學校教職員退休條例施行細則」
第二十七條第一項規定：「申請或應即退休人員，應於退休三個
月前，填具退休事實表二份，檢同本人最近一吋半身相片四張、
本條例修正施行前之任職證件及有關證明文件，報請服務學校彙
轉主管教育行政機關審定」，可見申請退休係要式行為，應以書
面亦即填具「退休事實表」為之，不得僅以口頭為之。則被告於
系爭公函登載：「另依學校教職員退休條例施行細則第二章『辦
理退休之程序』第二十七條規定：『申請或應即退休人員，應於
退休三個月前填具退休事實表二份……報請服務學校彙轉主管教
育行政機關審定』，足見所謂申請退休係採要式行為，因涉及當
事人權益及機關預算、人力事項，為慎重起見，該條例施行細則
明文規定應以書面為之，若僅以口頭向非審定機關表示，不僅無
書面依據可供查證，亦不合前開規定，自不得作為申請退休之依
據」等情，核與事實並無不合。上訴人認該條例施行細則第二十
七條並未規定申請自願退休之程式及方式，亦無申請自願退休時
應以書面不得以口頭為之，及應先填具「退休事實表」之規定一
節，應屬誤會。又依「學校教職員退休條例」第四條之一第一項
規定：「教師或校長依第三條申請退休者，除特殊原因外，其退
休生效日以二月一日或八月一日為準」。可見教師申請退休時，
可依上揭規定於「學校教職員退休事實表」填載其退休生效日期
，並可據以計算新制施行後任職年資及退休薪級等，並非必須俟
退休案件核定後，始能填載退休生效日期。況教師申請退休既須
填具「退休事實表」，則在未經填具「退休事實表」報請服務學
校彙轉教育行政主管機關審定之前，何來退休案件之核定？是上
訴人謂「退休事實表」中有生效日期、新制施行後任職年資及退
休薪級等欄，均須在退休案件業經核定後，有退休生效日期時，
始能填載一節，亦有誤解。又證人即大勇國民小學人事主任王麗
雲於台灣台中地方法院審理八十九年度自字第三六號上訴人自訴
被告偽造文書案件時亦證稱：因台中市政府傳真「確實罹患重病
或不適任無法正常教學教師調查表」至學校，伊乃主動依據事實
填寫，並送回市政府，並未詢問上訴人之意見，此調查表與上訴
人申請退休無關。嗣被告於八十八年四月十六日下午，向伊提及
上訴人之夫張耀宗曾於同日上午至台中市政府洽詢有關上訴人申
請退休之事，伊乃與被告向該府人事主任林昱焙報告此事，林昱
焙主任即指示伊邀約上訴人於翌日至市政府。伊於翌日上午與張
耀宗一起去找林昱焙主任，林昱焙主任表示若上訴人確定要辦理
退休，礙於經費關係，應於八十八年六月十六日生效，且必須領
月退俸等語，伊乃將「退休事實表」交予張耀宗取回請上訴人填
寫。嗣張耀宗將上訴人填妥之「退休事實表」（其上填載退休生
效日期為八十八年六月十六日）及有關證件，交由伊為上訴人提
出退休之申請，故上訴人係於八十八年四月十七日始提出退休之
申請等語。可見林昱焙僅係向張耀宗表示：若上訴人要辦理退休
，因礙於經費關係，其退休生效日期應填載八十八年六月十六日
等語，尚難認其於八十八年年四月十七日即已核定上訴人之申請
退休生效。而上訴人係於八十八年四月十七日填具「退休事實表
」後，由大勇國小於同年月二十一日代其向台中市政府提出退休
之申請，經台中市政府於同年五月十四日核准退休，並自同年六
月十六日起生效，有上訴人所填具之「退休事實表」、大勇國民
小學函及台中市政府函影本各一份附卷（第一審法院八十九年度
自字第三六號卷）可稽，是上訴人認其申請退休業經台中市政府
於八十八年四月十七日核定一節，亦與事實不符。又上訴人縱於
八十七年九月十四日以口頭表示申請退休，然其僅以口頭而未填
具「退休事實表」為之，亦與法定程式不合，自難認其已正式提
出退休之申請。而證人王麗雲於八十九年十月二十九日所填載上
訴人「確實罹患重病或不適任無法正常教學教師調查表」，亦與
上訴人申請退休無關。則被告於系爭公函說明四內載：「經查蕭
師所提退休之申請（八十八年四月）及核定（八十八年五月十四
）均係於本（八十八）年……」，及說明五所載：「至所提本府
人事室於八十七年十月三十日所調查之『罹患重病或不適任無法
正常教學教師調查表』，經查係該室純為統計需要，以作為教育
決策之參考依據，而以該室名義請所屬人事機構就其所知逕行填
報，況該調查表全文，並未提及『退休』二字及任何有關退休之
事項，其不得作為所謂已『申請退休』之依據」等情，與事實亦
無不符。以上各情，均經第一審法院於八十九年度自字第三六號
刑事裁定理由內論敘說明綦詳，有該刑事裁定書一份附卷可稽。
是上訴人再行提起本件自訴所為之主張，無非對於法院已經詳細
審認說明之事項，暨前揭「學校教職員退休條例施行細則」之文
義，再提出其個人之意見或主張而已，難認有何發見新事實或新
證據之情事，自不得對同一案件再行提起自訴。原審因認第一審
以上訴人所提出之自訴為不合法，而諭知自訴不受理之判決，核
無不合，予以維持，而駁回上訴人在第二審之上訴，已敘明其證
據取捨及得心證之理由綦詳。核其所為之論斷，俱與卷內資料相
符，從形式上觀察，原判決並無違背法令之情形。上訴意旨略以
：查學校教職員退休條例施行細則並未規定申請之程式，亦無申
請自願退休應以書面為之，而不得以口頭為之規定，伊於八十七
年九月十四日即已向大勇國小口頭申請退休，並經該校於同年十
月二十九日填載「罹患重病或不適任無法正常教學教師調查表」
呈報台中市政府，復經台中市政府人事主任於八十八年四月十七
日核定，自可依八十八年一月一日修正前公務人員請假規則第六
條第二項之規定申請發給三個月俸（薪）額之醫藥補助費。被告
明知上情，竟於系爭公函為前揭不實之登載，謂其僅以口頭申請
退休，於法定程式不合，並認前揭「罹患重病或不適任無法正常
教學教師調查表」不得作為伊已申請退休之依據云云，足以生損
害於伊申請醫藥補助費之權益，顯已觸犯公務員登載不實公文書
罪，原審未將被告論罪科刑，自有不當。又伊再行自訴時所提出
之說明及有關資料，均未經第一審法院於審理八十九年度自字第
三六號案件時加以審酌，自係新事實、新證據，原判決竟認伊並
未提出新事實、新證據，謂其自訴不合法，而維持第一審駁回其
自訴之判決，亦有不合云云。惟查證據之取捨及事實之認定，均
為事實審法院之職權，倘其採證認事並未違反證據法則，復於判
決內說明其得心證之理由者，自不得任意指為違法。查原判決對
於上訴人於其自訴經法院以被告罪嫌不足而裁定駁回確定後，並
未舉出新事實及新證據，而就同一事實再行提起自訴，認其自訴
為不合法，因而維持第一審駁回其自訴之判決，而駁回上訴人在
第二審之上訴，已敘明其取捨證據及得心證之理由綦詳，核無違
反證據法則之情形。上訴意旨所云，並非依據卷內資料具體指摘
原判決有何違背法令之情形，徒執其在事實審之主張，就原判決
已明確論斷詳細說明之事項，暨被告有無前揭故意登載不實公文
書之單純事實，任憑己意，漫事爭執，自不足據以辨認原判決已
具備違背法令之形式，揆諸前揭說明，其上訴為違背法律上之程
式，應予駁回。
據上論結，應依刑事訴訟法第三百九十五條前段，判決如主文。
中　　華　　民　　國　九十四　年　 十二 　月　二十二　日
                      最高法院刑事第四庭
                          審判長法官  吳　雄　銘
                                法官  池　啟　明
                                法官  劉　介　民
                                法官  郭　毓　洲
                                法官  韓　金　秀
      本件正本證明與原本無異
                                      書  記  官
中　　華　　民　　國　九十四　年　 十二 　月　二十六　日
                                                      Ｌ
